臺灣桃園地方法院民事判決　　　　　　 94年度簡上字第140號
上　訴　人　甲○○
被　上訴人　台北富邦商業銀行股份有限公司
法定代理人　丙○○
訴訟代理人　庚○○
　　　　　　己○○
上列當事人間請求給付票款事件，上訴人對於民國94年3 月18日
本院桃園簡易庭93年度桃簡字第1448號第一審簡易判決提起上訴
，本院於民國94年11月24日言詞辯論終結，判決如下：
    主  文
上訴駁回。
第二審訴訟費用由上訴人負擔。
    事  實
甲、上訴人方面：
一、聲明：
（一）原判決廢棄。
（二）被上訴人在第一審之訴駁回。
（三）第一、二審訴訟費用由被上訴人負擔。
二、陳述：除與原判決所載者相同，茲予引用外，補稱：如附表
    所示之4 紙支票（下稱系爭支票）及上訴人印章、訴外人聯
    合全航有限公司（下稱聯合全航公司）之大小章確實均係上
    訴人遺失在門牌號碼為桃園縣八德市○○路768 號之訴外人
    同發塑膠工業股份有限公司（下稱同發塑膠公司）內，而遭
    訴外人即同發塑膠公司負責人戊○○加以盜開。上訴人前因
    與訴外人同發塑膠公司有技術往來關係，由上訴人以聯合全
    航公司之名義提供配色與處方技術，獲取同發塑膠公司販售
    的0.1%利潤。獲得利潤之方式為上訴人向訴外人益新公司買
    料，訴外人益新公司並開立發票予上訴人，上訴人再賣料及
    開立發票予訴外人同發塑膠公司，訴外人同發塑膠公司並直
    接以現金給付上訴人，而訴外人同發塑膠公司要求上訴人須
    以簽發支票之方式給付向訴外人益新公司買料之價金用。
三、證據：除援用原審之證據方法外，補提戶籍謄本2 紙、臺灣
    桃園地方法院檢察署檢察官93年度偵字第19111 號不起訴處
    分書影本1 份，並聲請訊問證人乙○○。
乙、被上訴人方面：
一、聲明：如主文所示。
二、陳述：除與原判決所載者相同，茲予引用外，補稱：按在票
    據上簽名者，依票上所載文義負責。票據債務人不得以自己
    與發票人或執票人之前手間所存抗辯之事由對抗執票人，票
    據法第5 第1 項、第13條前段定有明文。再者，票據行為為
    不要因行為，凡簽名於票據之人，不問原因如何，均須依票
    上所載文義負責，除執票人取得票據係出於惡意或詐欺者外
    ，發票人不得以自己與執票人前手所存抗辯之意由，對抗執
    票人，最高法院49年台上字第678 號判例可資參照。系爭支
    票係由訴外人同發塑膠公司背書轉讓後交付被上訴人收執，
    則兩造之間自非系爭支票之直接前後手，被上訴人又非出於
    惡意或以不相當之對價取得系爭支票，則上訴人以其與訴外
    人同發塑膠公司間之抗辯事由，對抗被上訴人而主張其得免
    除發票人之責任，顯無理由。
三、證據：除援用原審之證據方法外，補提本院93年度促字第
    17183 號支付命令暨其確定證明書各1 份、本院93年度重訴
    字第189 號民事判決暨其確定證明書各1 份、借款往來明細
    1 份、票據明細表8 紙（均為影本）。
丙、本院依職權調閱本院94年度簡上字第88號民事卷宗（含本院
    桃園簡易庭93年度桃簡字第1174號民事卷宗）及臺灣桃園地
    方法院檢察署93年度偵字第19111 號偵查卷宗。另函查訴外
    人聯合全航公司歷年之申報營利事業所得資料及發票資料。
    並調取桃園市信用合作社大湳分社支票帳號163-1 ，戶名甲○○開戶迄今之存兌及原始申請資料、聯合全航公司之公司
    設立登記卡、變更登記表附卷。
    理  由
一、本件被上訴人於原審起訴主張，其執有上訴人簽發，經訴外
    人聯合全航公司及同發塑膠公司背書轉讓之系爭支票，屆期
    提示付款，竟遭退票，上訴人為發票人，自應負此票據責任
    。又被上訴人自92年10月間起即陸續自訴外人同發塑膠公司
    處收受由上訴人簽發、訴外人聯合全航公司背書之支票，上
    訴人復為訴外人聯合全航公司之負責人，顯見上訴人與訴外
    人同發塑膠公司確有業務往來，故被上訴人係在合法移轉之
    情形下取得票據，爰依票據之法律關係，請求上訴人給付新
    臺幣（下同）2,977,666 元及自如附表所示退票日起至清償
    日止，均按年利率6%計算之利息等語。（原審判命上訴人應
    給付被上訴人2,976,666 元，及各如附表所示提示日起至清
    償日止，按年息6%計算之利息及依職權宣告假執行，而駁回
    被上訴人其餘請求之部分，駁回部分未據被上訴人聲明不服
    ，已告確定。）
二、上訴人則以：其係於92年12月或93年1 月間至訴外人同發塑
    膠公司處找訴外人丁○○談有關水晶買賣之事，離開後直接
    前往花蓮，途中發現所有之系爭支票及印章留在訴外人同發
    塑膠公司處，事後多次以電話聯絡及親自至訴外人同發塑膠
    公司處欲取回系爭支票及印章，均因訴外人戊○○不在公司
    而未能順利取回，一直到93年5 月18日銀行通知有支票到期
    ，上訴人始發現系爭支票已遭訴外人戊○○擅自簽發使用，
    最後係透過訴外人同發塑膠公司員工翁清傳幫忙取回印章，
    並至銀行辦理遺失空白支票掛失止付，但系爭支票始終未能
    取回。系爭支票既係遭訴外人戊○○所盜開，被上訴人應向
    訴外人同發塑膠公司追索等語，資為抗辯。
三、被上訴人主張其執有如附表所示之系爭支票，於提示後遭退
    票之事實，業據提出與所述相符之支票4 紙暨退票理由單10
    紙為證（見本院93年度促字第27295 號卷第8 至12頁，本件
    係被上訴人聲請核發支付命令後，經上訴人於法定期間內聲
    明異議而視為起訴），且依上開退票理由單所載，系爭支票
    係因存款不足、掛失空白支票及拒絕往來戶等原因而遭退票
    ，原因並非「印鑑不符」；而上訴人對系爭支票及其上發票
    人印章、背書人聯合全航公司之公司章及法定代理人（亦係
    本件上訴人）章之印文等均為真正乙節復不爭執，故被上訴
    人此部分之主張，已堪信為真實。
四、茲本件兩造主要所爭執者，乃為系爭支票是否訴外人戊○○
    所盜開，並足致上訴人無庸對被上訴人負發票人責任？經查
    ：
（一）按當事人主張有利於己之事實，就其事實有舉證之責任，
      民事訴訟法第277 條前段定有明文。又事實有常態與變態
      之分，其主張常態事實者無庸負舉證責任，反之，主張變
      態事實者，則須就其所主張之事實負舉證責任。而所謂支
      票，係指發票人簽發一定之金額，委託金融業者於見票時
      ，無條件支付與受款人或執票人之票據，是以支票上之印
      章由本人或有權使用之人蓋用為常態，由無權使用之人蓋
      用為變態，主張該變態事實之當事人，應負舉證責任（最
      高法院86年度台上字第891 號、90年度台上字第2308號裁
      判意旨足資參照）。另支票為無因證券，執票人行使票據
      上權利，就支票之取得，有無正當原因，或有無對價關係
      ，自不負證明之責。且發票人欄之印章如為真正，即應推
      定該支票亦屬真正，倘主張其印章係被盜用時，則被盜用
      之事實，按諸舉證責任分配之原則，轉應由為此主張者負
      舉證責任（最高法院70年台上字第4339號裁判意旨參照）
      。是就本件兩造之主要爭點而言，上訴人主張系爭支票為
      訴外人戊○○所盜開之事實，既為被上訴人所否認，則依
      上揭法律規定及說明，此部分盜開之事實，自應由上訴人
      負舉證責任。
（二）上訴人所聲請訊問之證人乙○○於原審94年1 月17日言詞
      辯論時僅證稱：有一次和上訴人開車前往花蓮，出發前上
      訴人先繞到同發塑膠公司，但其未跟著上訴人進入同發塑
      膠公司，後來在去花蓮的路上，上訴人就說他的小包包不
      見了，裡面放有印章跟支票，有聽到上訴人打電話到同發
      塑膠公司要求他們代為保管，之後有陪著上訴人一起去同
      發塑膠公司欲取回該只包包，但其都是在樓下等上訴人，
      並未看見裡面情形，是聽上訴人說印章及支票未取回一事
      等語（見原審卷第38至40頁）；而證人乙○○於本院94年
      8 月9 日準備程序中到庭結證亦僅稱：伊跟上訴人一起到
      八德的工廠送貨，當離開同發要趕到花蓮時在車上上訴人
      在找東西，發現小包包不見了，上訴人在找時有跟伊說裡
      面是放印章與支票；且上訴人有在車上打電話問同發的老
      闆娘，老闆娘說有在那邊，上訴人說從花蓮回來時再去找
      ，上訴人跟伊有去同發找了幾次，約有1 、2 次以上，伊
      有時候有與上訴人一起上樓去，有上樓去1 、2 次，但是
      老闆娘都不在；上訴人拿煙時，伊有看到包包裡面有印章
      與支票，且伊知道是何印章與支票等語（見本院卷第33頁
      ）。是依據證人乙○○所述情節，僅足證明其曾陪同上訴
      人至訴外人同發塑膠公司處，至於上訴人到該處之目的為
      何，系爭支票及印章是否確係遺失在同發塑膠公司內，證
      人乙○○均係聽聞上訴人轉述而非親身經歷所知，更遑論
      其是否知悉系爭支票有無由他人代開或盜開而簽發之情形
      ；況證人僅在上訴人拿包包裡的香煙時，即可清楚看見其
      內有印章與支票，更能得知是何印章與支票，實有背於常
      情；加以證人乙○○又為系爭支票之背書人聯合全航公司
      登記之股東，有經濟部中部辦公室94年9 月7 日經中三字
      第09430950010 號函附聯合全航公司歷次變更登記表在卷
      可考（見本院卷第102 至117 頁），衡情與上訴人間難認
      無何利害關係，故其證言之可信度，尚有未足，並不足以
      作為對上訴人有利之依據。
（三）至上訴人雖於原審聲請傳訊證人翁清傳以佐證其所抗辯之
      上開事實，然經原審依法通知，證人翁清傳仍未到庭，且
      上訴人於原審94年3 月4 日言詞辯論時復自承：證人翁清
      傳已經搬家，不知道住處為何，也找不到人，且翁清傳說
      他跟戊○○間有多筆借貸，他不敢出來作證等語（見原審
      卷第75頁）。上訴人既未能提出證人翁清傳之通訊地址以
      供傳訊，復未能親自帶證人翁清傳到庭作證，本院自無從
      加以調查後審酌其證言。況上訴人另自陳訴外人翁清傳係
      訴外人同發塑膠公司之員工，且幫同發塑膠公司負責人戊○○之妻（即訴外人丁○○）開車（見原審卷第36、37頁
      ），然訴外人翁清傳同時又為訴外人傖逢企業有限公司之
      負責人，且該公司亦有開立由被上訴人八德分行為付款人
      之支票退票之紀錄，有支票暨退票理由單各1 紙在卷可稽
      （見原審卷第57頁），是訴外人翁清傳同時擔任訴外人同
      發塑膠公司負責人配偶之司機，同時又擔任他間公司之負
      責人，與訴外人同發塑膠公司之關係自非尋常，其所為證
      言是否真實客觀，亦非無疑，是本院認其未能到庭作證，
      於本件之判斷亦不生影響。
（四）另經原審依職權向桃園信用合作社大湳分社調閱上訴人之
      支票掛失紀錄等資料後發現，上訴人於93年6 月10日固有
      向桃園信用合作社大湳分社辦理系爭支票之掛失止付手續
      ，並填具票據掛失止付通知書，惟其掛失止付之時間係在
      被上訴人提示系爭支票中如附表編號1 所示之支票遭退票
      後所為，且所填載之票據掛失止付實際緣由為「遺失」，
      日期則為93年4 月30日，顯與上訴人所述在92年12月或93
      年1 月間即遺失系爭支票及印章之時間不符，有票據掛失
      止付通知書2 紙在卷可按（見原審卷第53、54頁），是上
      訴人雖確有行使前述票據掛失止付權利之行為，仍不足以
      證明其所辯情節為真實。
（五）況查，系爭支票背面均蓋有訴外人聯合全航公司之公司章
      及法定代理人章而表示背書之意，此印文之真正並為上訴
      人所不否認，又上訴人為訴外人聯合全航公司之負責人之
      事實，除據上訴人自承在卷外，並有公司基本資料查詢1
      紙（見原審卷第21頁）及前述公司變更登記表可稽，是其
      確為聯合全航公司之負責人無誤。而上訴人僅辯稱公司章
      亦係遭訴外人戊○○盜蓋，然觀諸系爭支票正面發票人「
      甲○○」之印章印文與支票背面「甲○○」之印章印文，
      兩者無論字型、字體、紋線粗細、格式大小均極不相同，
      衡情若非本人或經授權使用之人，實難輕易知悉、分辨何
      者為支票發票人之印鑑章，何者為背書人聯合全航公司負
      責人之法定代理人使用之印章，而加以準確蓋用於系爭支
      票正、反面上分別為發票及背書之意思。再者，上訴人自
      承其遺失在同發塑膠公司處之空白支票有12張，至93年5
      月底、6 月初才取回印章但未找回支票等語（見原審卷第
      17 、35 頁，93年12月13日、94年1 月17日言詞辯論筆錄
      及上訴人答辯狀所載），但參之桃園信用合作社提供上訴
      人填寫之申請票據掛失止付通知書，其上記載遺失票據之
      票據號碼並非連號（即有跳號情形），上訴人既辯稱系爭
      支票係遭他人盜開，則上訴人在未有特別紀錄（如留存票
      根）情況下，又焉能明確知悉所遺失之票據號碼為何？至
      上訴人於本院言詞辯論時雖辯稱其拿回空白支票簿時有看
      票根之記載（見本院卷第214 頁），惟未能提出所留存之
      支票簿存根，且其自原審審理時迄本院準備程序中均未曾
      表示有留存支票簿之票根，至本院言詞辯論時始忽而為此
      主張，顯不可採。綜上情事，在在足認上訴人所辯與常情
      有違而難以採信。
（六）另查，上訴人自陳其與訴外人同發塑膠公司有技術往來，
      由伊以聯合全航公司之名義提供配色與處方之技術，取得
      同發塑膠公司販售額之0.1%之利潤，然其取得報酬之方式
      卻為由上訴人先向益新公司買料，開立支票予益新公司，
      再由上訴人賣料予同發塑膠公司，同發塑膠公司以現金支
      付上訴人等語（見本院卷第45頁），然一般類此技術合作
      ，由提供技術人直接取得報酬即可，何須如上訴人所述輾
      轉迂迴至此？況且依本院查詢結果，與訴外人聯合全航公
      司有業務往來者係訴外人「羿新」股份有限公司，而非「
      益新」公司，且其負責人與同發塑膠公司同，均為訴外人
      戊○○，有財政部臺灣省北區國稅局桃園縣分局94年9 月
      15日北區國稅桃縣一字第0941024325號函附聯合全航公司
      89年至93年度營利事業所得稅結算及申報資料在卷可憑（
      見本院卷第165 至191 頁），是上訴人連羿新公司之名稱
      猶未清楚，所述上開交易過程又顯屬實質上同一負責人之
      公司間透過訴外人聯合全航公司而虛增營業額之交易；更
      有甚者，本件系爭支票係訴外人同發塑膠公司持往向被上
      訴人辦理週轉金貸款時，以訴外人聯合全航公司向其購買
      塑膠粒之發票為正常營業往來之佐證，有被上訴人於原審
      提出之發票人歸戶餘額表1 紙（見原審卷第22頁）、統一
      發票4 紙（見原審卷第23、24頁）、週轉金貸款動用申請
      書暨票據明細表4 紙（見原審卷第25至28頁）附卷可稽；
      且訴外人同發塑膠公司以此方式向被上訴人貸款自92年10
      月開始已有前例，亦有被上訴人於本院提出之發票人歸戶
      餘額表1 紙（見本院卷第85頁）、週轉金貸款動用申請書
      暨票據明細表7 紙（見本院卷第86至92頁）在卷可憑，恰
      均與上訴人所陳述其與訴外人同發塑膠公司往來係同發塑
      膠公司向其「買料」之情形相反；再參以上訴人所述其遺
      失系爭支票與印章之時間係於92年12月或93年1 月間，且
      其遺失當時本係欲往銀行取消該支票帳戶（見本院卷第
      154 頁），然其亦自承同日有安排往花蓮辦理事務，並在
      途中始發現遺失系爭支票及印章之情，顯見上訴人原欲安
      排「先往花蓮辦事」，再「取消系爭支票帳戶」，而非「
      先至銀行取消系爭帳戶」，再至花蓮，否則不會在往花蓮
      之路途上始發現遺失系爭支票及印章之情事。然前往花蓮
      後再至銀行，顯難於同一日之銀行營業時間內完成，則上
      訴人勢必隨身攜帶系爭支票、印章於舟車往返甚至夜宿當
      中，徒然增添行事之麻煩；另衡諸上訴人住所與同發塑膠
      公司均係在桃園縣八德市境內，是上訴人前去取回遺失之
      支票及印章毫無困難，乃其迄93年5 月18日銀行通知有退
      票情事止，自承僅前往同發塑膠公司尋找數次，並每次前
      往時，同發塑膠公司之負責人戊○○均恰巧不在，且均未
      託他人將支票及印章交付上訴人等情，均與常情大有違背
      ，足見上訴人所述事實，均難令人信為實在。此外，上訴
      人就系爭支票上發票人之印章係遭他人所盜蓋之事實，復
      未能舉出其他證據以實其說，是其此部分之抗辯，自無足
      採。
（七）按在票據上簽名者，依票上所載之文義負責；票據債務人
      不得以自己與發票人或執票人之前手間所存抗辯之事由對
      抗執票人，票據法第5 條第1 項、第13條前段分別定有明
      文。又票據債務人以其自己與執票人間所存抗辯之事由對
      抗執票人，固為法之所許，然以他人與執票人間所存抗辯
      之事由對抗執票人，於法不能謂為有據（最高法院47年台
      上字第1621號判例參照），再票據行為為不要因行為，即
      不以給付之原因為要素而得成立之行為，凡簽名於票據之
      人，不問原因如何，均須依票上所載文義負責，除執票人
      取得票據係出於惡意或詐欺者外，發票人不得以自己與執
      票人前手所存抗辯之事由，對抗執票人（最高法院49年台
      上字第678 號判例參照）。本件被上訴人主張系爭支票係
      由訴外人同發塑膠公司背書後交付被上訴人收執之情，為
      上訴人所不否認，則兩造自非系爭支票之直接前後手。且
      被上訴人係因訴外人同發塑膠公司持系爭支票向其貸款，
      訴外人同發塑膠公司並同時提出其與訴外人聯合全航公司
      間有買賣往來之統一發票4 紙為佐，且訴外人同發塑膠公
      司自92年10月間開始即與被上訴人有此週轉金貸款行為之
      往來，前均已有述及，且被上訴人收受系爭支票而將款項
      貸予訴外人同發塑膠公司之事實部分，亦為上訴人所不爭
      執，是並無事實足認被上訴人取得系爭支票有何惡意或對
      價不相當之情事存在。此外，上訴人亦未能另行舉證證明
      被上訴人係出於惡意或以不相當之對價取得系爭支票，則
      揆諸前揭法律規定及說明，上訴人並不得以其與訴外人同
      發塑膠公司間之抗辯事由，對抗執票人即被上訴人，而主
      張解免其為發票人之票據責任。
五、末按發票人應照支票文義擔保支票之支付；執票人向支票債
    務人行使追索權時，得請求自為付款提示日起之利息，如無
    約定利率者，依年利6 釐計算，票據法第126 條、第133 條
    、第144 條分別定有明文。本件上訴人為系爭支票之發票人
    ，而系爭支票均遭退票；且上訴人所抗辯系爭支票係由他人
    所盜開及其無庸負票據上責任等情，復均難證明為真實而不
    足採信，既均足認定無誤，此外，上訴人又不能再加證明其
    有何可得拒絕給付系爭支票票款之理由存在，揆諸前揭法律
    規定，上訴人自應對被上訴人負系爭支票金額之給付責任。
六、從而，被上訴人依票據法規定之法律關係，請求上訴人給付
    2,976,666 元，及各如附表所示提示日起至清償日止，按年
    息6%計算之利息，為有理由，應予准許。原審就此部分為被
    上訴人勝訴之判決併依民事訴訟法第389 條第1 項第3 款之
    規定，依職權宣告假執行，於法並無違誤。上訴意旨仍執陳
    詞，指摘原判決不當，求予廢棄改判，為無理由，應予駁回
    其上訴。
七、本件事證已臻明確，兩造其餘攻擊防禦方法及舉證，核於判
    決之基礎及結果無影響，無庸一一論列，附此敘明。
八、據上論結，本件上訴為無理由，依民事訴訟法第436 條之1
    第3 項、第449 條第1 項、第78條，判決如主文。
中　　華　　民　　國　　94　　年　　12 　　月　　8　　日
                      民事第二庭  審判長法　官　郭琇玲
                                        法  官  林雯娟
                  　　　　　　　　　    法　官　張震武
以上正本係照原本作成如對本判決上訴，須於判決送達後20日內
向本院提出上訴狀，同時表明上訴理由；如已於本判決宣示後送
達前提起上訴者，應於判決送達後10日內補具上訴理由（均須按
他造當事人之人數附繕本）。
中　　華　　民　　國　　94　　年　　12 　　月　　8　　日
                                        書記官　李家
┌──────────────────────────────────────┐
│附表：                                                 94年度簡上字第140號  │
├─┬────┬───┬──────┬─────┬──────┬───────┤
│編│票據號碼│發票人│ 付  款  人 │面      額│ 發  票  日 │提示日（退票日│
│號│        │      │            │（新臺幣）│            │）即利息起算日│
├─┼────┼───┼──────┼─────┼──────┼───────┤
│1.│KO958814│甲○○│桃園信用合作│758,530元 │93年6月5日  │93年6月7日    │
│  │        │      │社大湳分社  │          │            │              │
├─┼────┼───┼──────┼─────┼──────┼───────┤
│2.│KO958811│甲○○│同上        │673,532元 │93年6月13日 │93年8月19日   │
├─┼────┼───┼──────┼─────┼──────┼───────┤
│3.│KO958817│甲○○│同上        │758,748元 │93年6月14日 │93年8月19日   │
├─┼────┼───┼──────┼─────┼──────┼───────┤
│4.│KO958803│甲○○│同上        │785,856元 │93年6月24日 │93年8月19日   │
└─┴────┴───┴──────┴─────┴──────┴───────┘
